【裁判字號】    89,上,49
【裁判日期】    890530
【裁判案由】    拆屋還地
【裁判全文】
臺灣高等法院臺南分院民事判決  八十九年度上字第四十九號   Ｋ
      上  訴  人  甲  ○  ○
                  庚  ○  ○
                  己 ○ ○○.
                  丙  ○  ○
                  戊  ○  ○
                  丁  ○  ○
      右六人共同
      訴訟代理人  許  雅  芬  律師
                  辛  ○  ○  律師
      被上訴人    行政院國軍退除役官兵輔導委員會
                              設台北市○○○路○段二二二號
      法定代理人  乙  ○  ○  .
      訴訟代理人  蘇 陳 俊哲  律師
右當事人間請求拆屋還地等事件，上訴人對於中華民國八十八年十月二十七日臺灣臺
南地方法院八十八年度訴字第一一六○號第一審判決提起上訴，本院判決如左：
    主    文
上訴駁回。
第二審訴訟費用由上訴人負擔。
    事    實
甲、上訴人方面：
壹、聲明：求為判決：(一)原判決不利於上訴人部分廢棄。(二)駁回被上訴人在第一審之
    訴。（三）如受不利判決，請准宣告免為假執行。
貳、陳述：除與原判決記載相同者，茲引用之外，補稱：
  一、上訴人甲○○部分：原審判決稱被上訴人曾於八十八年八月十一日以（八八）
      輔捌字第五○一四號函致張樹梅云云，遂認「足認原告堅持要求被告拆屋還地
      之決心，自無再以使用借貸之方式，容認被告繼續占用系爭土地甚明」（參原
      審判決第十七頁倒數第六行以下），其認事用法容有違誤：
（一）原審判決引用之八十八年八月十一日（八八）輔捌第五○一四號函，係被上訴
      人寄予張樹梅者，與甲○○無關，自不得引用作為認定被上訴人與上訴人甲○
      ○間法律關係之基準。
（二）被上訴人於八十三年十月三日所發之（八三）輔壹字第二○四五七號函，未再
      命上訴人應即刻拆遷，函中並說明將再與國有財產局協調拆遷補償事宜，足認
      兩造間成立有使用借貸之法律關係。又倘被上訴人不同意上訴人繼續使用系爭
      土地，何以嗣後未再為若何請求拆遷或不同意上訴人使用之通知！況甲○○係
      榮民，終其一身為國效勞，妻子並有患有智障，生活堅苦，被上訴人身為國軍
      退除役官兵輔導委員會，本即有照顧上訴人之職責，故被上訴人當初應係本於
      照料榮民之責而同意上訴人使用系爭土地！
（三）再者，縱如原審判決所稱，被上訴人八十八年八月十一日之（八八）輔捌字第
      五○一四號函，足認其要求上訴人拆屋還地之決心（暫不論本函發文對象並非
      上訴人甲○○），亦應解為被上訴人嗣後有終止使用借貸之意思，則於被上訴
      人終止使用借貸法律關係前，上訴人甲○○並非無權佔用，被上訴人請求該函
      文送達前之不當得利即無理由，故有詳究被上訴人究自何時起始終止兩造間使
      用借貸法律關係之必要，原審於此未查，率爾認上訴人自始即屬無權占有，容
      有未洽，被上訴人請求拆屋還地及不當得利亦無理由。
  二、上訴人己○○○、丙○○、丁○○、戊○○部分：按系爭坐落於台南市○○街
      一○八號建物，係上訴人己○○○所有：
（一）系爭房屋係由己○○○出資興建，而為己○○○所有，此參己○○○於六十七
      年間，即以自己名義向台南市政府申請舊有違章建築修繕之證明書即明，倘非
      己○○○所有，豈會以其名義申請。
（二）系爭建物於八十三年間曾申請設立稅籍，當時亦係以己○○○個人名義申請，
      有台南市稅捐稽徵處八十三年五月十三日八十三南市稅財字第三二八九一號函
      可參，倘系爭建物係屬陳水盆所有，則陳水盆於七十四年死亡後，自應由己○
      ○○等四人共同繼承共有，則應以該四人名義辦理，故足證系爭建物係己○○
      ○個人所有。
（三）系爭房屋之房屋稅繳款書、水、電申請均係以己○○○名義為之。
（四）證人黃江明於鈞院八九、四、二十審理中到庭證述詳實：「有看過其姐（即己
      ○○○）回家向父親借錢預購屋子用、姐夫（即陳水盆）當時剛出獄根本無經
      濟能力」。
（五）上訴人丙○○於原審八八、十、十三審理中亦曾到庭陳述該屋並非其父所有，
      而係己○○○所有，並認追加其與戊○○、丁○○並無理由（參原審八八、十
      、十三開庭錄音帶）。
（六）被上訴人一再指稱，於原審八八、七、二九現場勘驗時，戊○○曾稱系爭房屋
      係陳水盆所有云云，惟查戊○○當時係供稱房屋係父親陳水盆時代即搭建，並
      非稱係其父所有，此並可由其之前係稱「由我使用，再作車行，是我母親給我
      使用」即明，蓋倘非其母己○○○所有而係共有，其應徵得全體共有人同意，
      而非僅得己○○○一人同意。
（七）綜上，系爭建物確為上訴人己○○○所有，被上訴人請求丙○○、戊○○、丁
      ○○亦應拆屋還地並給付不當得利並無理由。
  三、原審判決稱系爭房屋西與遠東百貨公司成功店相接，四周全供商家使用云云，
      遂以百分之八計算不當得利之請求，惟系爭育樂街一○四、一○六、一○八號
      房舍，均僅係磚造鐵皮之老舊房舍，且面積狹小，育樂街並僅為狹小巷道，經
      濟效益不高，況遠東百貨係八十五年底始開幕，該區於改建前原為老舊社區，
      並非原審判決所稱市況繁築，況如台北市此種更加繁榮之都市，亦僅以百分之
      五計算請求（參原審八八、九、十五書狀所附證二：台北市有土地出租租金計
      收基準），原審逕將八十三年至八十八年間均以百分之八計算不當得利，實欠
      公允。又依最高法院四十九年臺上字第一七三○號判例：租金之請求時效為五
      年，因五年間不行使而消滅，為民法第一百二十六條所明定，至於終止租約後
      之賠償及其他無租賃關係之賠償，名稱雖與租金異，然實質上仍為使用土地之
      代價，不因其契約之終止或未成立，而謂其時效之計算應有不同。故上訴人仍
      主張時效抗辯。
  四、被上訴人訴請上訴人拆屋還地，惟因覓屋搬遷不易，非長時間不能履行，爰依
      民事訴訟法第三百九十六條之規定，懇請酌定一年之履行期間。
  五、房子現況：己○○○之部分供其子戊○○經營貨運行有一段時間，甲○○房子
      供朋友使用中，庚○○部分於八十八年四、五月間開始開服飾公司，在此之前
      自己使用。
參、證據：除援用第一審所提證據外，補提榮譽國民證、殘障手冊、八十三南市稅財
    字第三二八九一號函、房屋稅繳款書、水電費收據、舊有違章建築修繕證明書等
    影本各一件及聲請訊問證人黃江明為證。
乙、被上訴人方面：
壹、聲明：求為判決：駁回上訴。
貳、陳述：除與原判決記載相同者，茲引用之外，補稱：
  一、上訴人甲○○部分：
（一）否認上訴人甲○○主張伊就系爭土地與被上訴人間有所謂使用借貸之法律關係
      存在。
（二）被上訴人固於民國八十三年十月三日以八三輔壹字第二○四五七號函所屬台南
      市榮民服務處，略稱：「貴服務區榮民甲○○函陳暫緩執行拆屋還地乙節，請
      併本會八十三年九月二日（八三）輔壹字第一八五二二號函在協調國有財產局
      能否發予拆屋補助，請查照見復」等語。唯查該函文內僅要求台南市榮民服務
      處與國有財產局，協調發放拆遷補助金，悉無隻字片語提及使用借貸，是上訴
      人所稱被上訴人同意其使用系爭土地，已然無稽。此外，被上訴人同年九月二
      日（八三）輔壹字第一八五二二號函也不過指示台南市榮民服務處就榮民甲○
      ○先生之陳情妥予處理而已，亦無若何上訴人所指有關同意使用借貸之字句。
      此亦有被上訴人（八三）輔壹字第一八五二二號函影本可憑。益見上訴人主張
      被上訴人當初應係本於照料榮民之責，同意其使用乙節，誠不無誤會。
（三）至被上訴人八十八年八月十一日（八八）輔捌字第五○一四號函雖非以甲○○
      為致函對象，但該函文係因同案被告張樹梅（已判決確定）於訴訟中陳情而予
      函覆。茲該張樹梅與上訴人甲○○同具榮民身分且為原審同案被告，被上訴人
      對張樹梅既仍堅持請求拆屋還地之立場，對上訴人甲○○自無例外，則原判決
      參酌該函文因認被上訴人確有要求上訴人拆屋還地之決心，自無再以使用借貸
      之方式，容忍上訴人繼續占用系爭土地之意思，誠為的論。乃上訴人竟執此指
      摘原判決認事用法違誤，難謂有理由。
  二、上訴人己○○○、丙○○、戊○○、丁○○部分：
（一）系爭房屋乃己○○○等四人之被繼承人陳水盆所搭建，業據上訴人戊○○於八
      十八年七月廿九日原審法院勘測時陳明在卷（見原審勘驗筆錄）。以是被上訴
      人依據繼承關係追加戊○○、丙○○、丁○○為共同被告，即無不合。
（二）雖己○○○以其於民國六十七年間，就系爭建物用自己名義向台南市政府申請
      舊有違章建築修繕，及另於民國八十三年間復就系爭建物，以其個人名義申請
      設立稅籍等情，主張系爭房屋為其個人所有，並提出修繕證明書，台南市稅捐
      稽徵處八十三年五月十三日八十三南市稅財字第三二八九一號函，房屋稅繳款
      書，水電申請各一件等影本為證。然查修繕證明書，房屋稅繳款書及水、電申
      請等資料，均不足為所有權之證明。況就原審卷附上訴人黃陳玉雲等之戶籍謄
      本以觀，系爭房屋戶長原為陳水盆，迨陳水盆於民國七十四年八月廿九日死亡
      後，始由上訴人己○○○繼為戶長，顯見系爭房屋為陳水盆建造而屬其所有無
      疑。
（三）如上所述，系爭房屋乃上訴人之被繼承人陳水盆所建造，情至灼然，則陳水盆
      死亡後，當然由被上訴人己○○○、丙○○、戊○○、丁○○等四人共同繼承
      。從而被上訴人以渠等四人為共同被告訴求拆屋交地並給付不當得利，洵屬正
      當。
  三、庚○○、甲○○、己○○○、丙○○、戊○○、丁○○共同部分：
（一）系爭土地地目為建地，基地位置北邊隔大學路接鄰國立成功大學，西邊隔育樂
      街與遠東百貨公司成功店接壤，四周全供商家使用，市況繁榮，又系爭土地八
      十七年公告現值每平方公尺即高達六萬元，而上訴人等利用系爭土地搭建建物
      分別經營「真有一套服飾」（庚○○）、「盈竹坊進口服飾」（甲○○）、「
      千利貨運」「緣茶坊」（己○○○等）謀利，除甲○○之「盈竹坊進口服飾」
      已拉下鐵捲門，惟從事特價促銷之紅布條仍橫懸店前，堪認停業不久外，其他
      均仍正常營業中，則原判決審酌上開情形，認被上訴人請求損害金以土地申報
      總價之年息百分之八為適當，而判命上訴人即被告甲○○應給付被上訴人十萬
      四千零五十五元，庚○○應給付十一萬零一百七十五元，己○○○等四人應連
      帶給付二十四萬四千八百三十四元，及其法定利息，即無可議。
（二）雖上訴人以渠等房屋，均僅係磚造之老舊房舍，且面積狹小，育樂街並僅為狹
      小巷道，經濟效益不高，遠東百貨公司係八十五年底始開幕，該區於改建前原
      為老舊社區，並非如原判決所稱市況繁榮，因而主張原判決以百分之八計算損
      害金實欠公允云云。經查系爭土地西邊隔育樂街與遠東百貨公司成功店接壤，
      北邊隔大學路接鄰國立成功大學，業有如前述。縱如上訴人所言，遠東百貨公
      司成功店係於民國八十五年底始開幕正式營業，但系爭土地係位於台南火車站
      後出口處不遠，左邊鄰近尚有國立台南一中救國團台南市榮民服務處等單位，
      出入人口極多，消費市場廣大，焉有如上訴人所稱經濟效益不高之情形？
三、證據：除援用第一審所提證據外，補提被上訴人八三、九、二輔壹字第一八五二
    二號函影本一件、現場照片二張為證。
    理    由
一、按訴狀送達後，原告不得將原訴變更或追加他訴。但該訴訟標的對於數人必須合
    一確定者，追加其原非當事人之人為當事人者，不在此限，民事訴訟法第二百五
    十五條第一項第五款定有明文。被上訴人於原審訴訟進行中發現系爭原判決附圖
    Ｄ、Ｅ之建物，實係上訴人己○○○之配偶即上訴人丙○○、戊○○、丁○○之
    父陳水盆生前所搭建，上訴人己○○○等人為共同繼承人，其訴訟標的於渠等四
    人間必須合一確定，因而追加原非當事人之上訴人丙○○、戊○○及丁○○三人
    為共同被告，揆之上開說明，並無不合。
二、本件被上訴人起訴主張坐落台南市○○段七九之三地號土地（以下簡稱系爭土地
    ），於五十三年六月十五日登記為國有並由被上訴人管理。上訴人庚○○、甲○
    ○及上訴人己○○○、丙○○、戊○○、丁○○之被繼承人陳玉盆無任何權源，
    亦未經被上訴人同意，擅自在系爭土地上如原審附圖所示Ｂ（甲○○）、Ｃ（庚
    ○○）、Ｄ、Ｅ部分建蓋房屋居住，自屬無權占有。則被上訴人本於管理人之地
    位，代為行使所有人之權利，依民法第七百六十七條規定起訴請求拆除房屋並返
    還土地，自為法之所許。又上訴人等無權占有系爭土地，受有相當於租金之利益
    ，致生損害於被上訴人，被上訴人自得依不當得利之法律關係，請求上訴人返還
    自占有時起至八十八年三月三十一日止相當於系爭土地申報總價額年息百分之十
    之不當利益。，因本於管理人之地位，代為行使所有人之權利，依民法第七百六
    十七條規定起訴請求拆除如原審附圖所示Ｂ、Ｃ、Ｄ、Ｅ部分房屋並返還系爭土
    地，併依不當得利之法律關係，請求上訴人甲○○給付四十二萬五千九百五十元
    四角、上訴人庚○○給付二十一萬四千九百三十三元八角、上訴人己○○○、丁
    ○○、戊○○、丙○○係陳水盆之繼承人，依共同繼承之法律關係應連帶給付一
    百萬二千五百一十九元及均自起訴狀繕本送達之翌日起算之法定遲延利息（其中
    給付不當得利部分，就上訴人甲○○部分原審僅准十萬四千零五十元、就上訴人
    庚○○部分原審僅准一十一萬零一百七十五元、就己○○○、丙○○、戊○○、
    丁○○部分原審僅准二十四萬四千八百三十四元，而駁回被上訴人其餘不當得利
    請求部分因未據惟被上訴人上訴而告確定）之判決。
三、上訴人則以：依民法第九百四十三條之規定，對於現在占有人主張其為無權占有
    者，除應證明其自己之權利存在外，並應證明占有人之權利不存在。又被上訴人
    於八十三年十月三日所發之（八三）輔壹字第二○四五七號函，未再命上訴人甲
    ○○應即刻拆遷，函中並說明將再與國有財產局協調拆遷補償事宜，足認兩造間
    成立有使用借貸之法律關係。上訴人甲○○係榮民，終其一身為國效勞，妻子並
    患有智障，生活堅苦，被上訴人身為國軍退除役官兵輔導委員會，本即有照顧上
    訴人之職責，故被上訴人當初應係本於照料榮民之責而同意上訴人使用系爭土地
    ，再者，縱以被上訴人八十八年八月十一日之（八八）輔捌字第五○一四號函，
    認其有要求上訴人拆屋還地之決心，亦應解為被上訴人嗣後有終止使用借貸之意
    思，則於被上訴人終止使用借貸法律關係前，上訴人甲○○並非無權佔用，被上
    訴人請求該函文送達前之不當得利即無理由，故有詳究被上訴人究自何時起始終
    止兩造間使用借貸法律關係之必要。而系爭坐落台南市○○街一０八號之房屋確
    為上訴人己○○○所有，被上訴人請求丙○○、戊○○、丁○○亦應拆屋還地並
    給付不當得利並無理由。又系爭房舍，均僅係磚造鐵皮之老舊房舍，且面積狹小
    ，育樂街並僅為狹小巷道，經濟效益不高，況遠東百貨係八十五年底始開幕，該
    區於改建前原為老舊社區，並非原審判決所稱市況繁築，況如台北市類此更加繁
    榮之都市，亦僅以百分之五計算，原審逕將八十三年至八十八年間均以百分之八
    計算，實欠公允。又就此使用土地之代價，上訴人仍主張時效抗辯。且因覓屋搬
    遷不易，非長時間不能履行，爰依民事訴訟法第三百九十六條之規定，懇請酌定
    一年之履行期間等語，資為抗辯。
四、被上訴人主張系爭土地為中華民國所有，其為管理人，上訴人庚○○、甲○○及
    上訴人己○○○、丙○○、戊○○、丁○○之被繼承人陳玉盆無任何權源，亦未
    經被上訴人同意，擅自在系爭土地上如原審附圖所示Ｂ、Ｃ、Ｄ、Ｅ部分建蓋房
    屋居住之事實，業據提出土地登記簿謄本一件為證，並經原審法院履勘現場，製
    有勘驗筆錄及囑託臺南市東南地政事務所派員到場實測，製有複丈成果圖在卷可
    稽，復為上訴人甲○○、庚○○所不爭執，上訴人己○○○、丙○○、戊○○、
    丁○○雖辯稱：系爭坐落台南市○○街一０八號之房屋僅為上訴人己○○○一人
    所有，被上訴人請求丙○○、戊○○、丁○○亦應拆屋還地並給付不當得利並無
    理由云云，並據提出房屋稅繳款書、水電費收據、舊有違章建築修繕證明書等影
    本各一件及聲請訊問證人黃江明為證，惟查，上訴人戊○○於八十八年七月廿九
    日原審法院勘測時陳稱：目前Ｄ、Ｅ位置均由我使用，在作車行，是我母親給我
    使用，五十七年住到現在，房子是我父親陳水盆搭建，我父親已經過世等語甚明
    （原審卷七十一頁），而證人即上訴人己○○○之弟黃江明於本院復證稱：「確
    實我有看過己○○○向父親借錢，借多少我不知道，借錢時陳水盆在收破銅爛鐵
    ，那時有一個小孩約七歲左右，己○○○當時在成衣工廠當女工，當時要買台南
    市○○街一０八號之房子，沒有所有權狀，因房東要賣房子，己○○○又是租房
    子的人，就順勢（事）買下來，有無登記我不清楚，我父親借錢是借給己○○○
    ，因當時我姐姐生活非常不好，我姐夫又犯案子，只要己○○○生活安定就好，
    ‧‧‧，買時房子破舊，我知道有修建過，相隔一、二年間。陳水盆後來開四輪
    車，搬運工，又生了二位小孩，房子又修理過很多次。」等語明確，亦明確表明
    陳水盆於購屋當時並非無業，即使收入微薄，仍有收入，而上訴人己○○○之父
    既係借錢與己○○○，而非無償給予，則陳水盆、己○○○二人勢必仍須戮力賺
    錢以便還錢，而房子嗣後既修建、修理過多次，未見己○○○之父再予援助，陳
    水盆搭建房屋，與上訴人戊○○所自認之上情並無不符。次查，己○○○固於民
    國六十七年間，就系爭建物以自己名義向台南市政府申請舊有違章建築修繕，另
    於民國八十三年間復就系爭建物，以其個人名義申請設立稅籍，及申請水電，然
    依一般民間習慣，先生為示對妻兒之照顧，房屋等家產常以妻之名義登記，故資
    力修繕證明書，房屋稅繳款書及水、電申請等資料，已不足為所有權之證明，本
    件既未經保存登記，以昭示所有權之歸屬，上訴人己○○○又不能就系爭建物為
    伊之特有財產所購乙節提出確切之證明，參以前情，及就原審卷附上訴人黃陳玉
    雲等之戶籍謄本以觀，系爭房屋戶長原為陳水盆，迨陳水盆於民國七十四年八月
    廿九日死亡後，始由上訴人己○○○繼為戶長，顯見系爭房屋為陳水盆建造而屬
    其所有，殆無疑義，至於上訴人戊○○於原審勘驗時雖又陳稱「系爭房屋為伊母
    給伊使用」云云，乃因當時陳水盆已過世，改由上訴人己○○○當家（繼為戶長
    ），雖因上訴人戊○○有三兄弟，仍作主將房屋交其一人使用，故有此表示，尚
    難以資作為推斷房屋所有權歸屬之證據，是上訴人己○○○、戊○○、丁○○、
    丙○○辯稱系爭Ｄ、Ｅ部分之房屋為己○○○所有云云，洵非可取。應認被上訴
    人此部分主張之事實為真實。
五、按「占有人於占有物上行使之權利，僅推定其適法有此權利而已，觀民法第九百
    四十三條規定自明。再審原告依此規定，於占有物行使權利時，因推定之結果，
    固不須舉證證明其權利。惟本件既經再審被告證明其為系爭基地之所有人，而推
    翻法律之推定，則再審原告就其主張對該基地之占有有合法正當權源之事實，自
    應負舉證責任。已不生原確定判決消極不適用民法第九百四十三條、民事訴訟法
    第二百八十一條規定之問題」，最高法院七十四年度台再字第一號裁判足資參照
    ，而民法就不動產以登記為物權之表徵（民法第七百五十八條、土地法第四十三
    條參照），則不動產物權，如經登記者，其權利人均得以登記為反證而推翻占有
    人權利之推定，是就不動產占有權利之推定而言，僅在未登記之不動產與以不動
    產為標的之債權，方能受本條之推定。（參照謝在全所著民法物權論第五一０至
    第五一一頁）因此按之原告以無權占有為原因，請求返還所有物之訴，被告對原
    告就其物有所有權存在之事實無爭執，而僅以非無權占有為抗辯者，原告於被告
    無權占有之事實，無舉證責任。被告應就其取得占有，係有正當權源之事實證明
    之（最高法院七二年度台上字第一五五號判決參照）。本件上訴人對系爭土地登
    記為國有，被上訴人為系爭土地所有權人之管理機關乙節並不爭執，已如前述，
    惟抗辯伊等有占有系爭土地之權源，揆之上開說明，應由上訴人就伊係有正當權
    源之事實證明之，上訴人甲○○、庚○○、己○○○等援引最高法院四十四年台
    上字第一一七二號判決所示：占有人於占有物上行使之權利，推定其適法有此權
    利，為民法第九百四十三條所明定，故對於現在占有人主張其為無權占有者，除
    應證明其自己之權利存在外，並應證明占有人之權利不存在，方足認為有推翻此
    等法律上推定之效力乙節，因而抗辯：應由被上訴人就伊等無權占有系爭土地之
    事實負舉證責任云云，顯屬有誤，而難憑採。
六、至上訴人甲○○辯稱：被上訴人於八十三年十月三日所發之（八三）輔壹字第二
    ○四五七號函，未再命上訴人甲○○應即刻拆遷，函中並說明將再與國有財產局
    協調拆遷補償事宜，足認兩造間成立有使用借貸之法律關係。上訴人甲○○係榮
    民，終其一身為國效勞，妻子並有患有智障，生活堅苦，被上訴人身為國軍退除
    役官兵輔導委員會，本即有照顧上訴人之職責，故被上訴人當初應係本於照料榮
    民之責而同意上訴人使用系爭土地，再者，縱以被上訴人八十八年八月十一日（
    八八）輔捌字第五○一四號函，認其有要求上訴人拆屋還地之決心，亦應解為被
    上訴人嗣後有終止使用借貸之意思，則於被上訴人終止使用借貸法律關係前，上
    訴人甲○○並非無權佔用，被上訴人請求該函文送達前之不當得利即無理由，故
    有詳究被上訴人究自何時起始終止兩造間使用借貸法律關係之必要云云。惟查，
    被上訴人八十三年十月三日所發之（八三）輔壹字第二○四五七號函，其內容略
    稱：「貴服務區（臺南市榮民服務處）榮民甲○○函陳暫緩執行拆屋還地乙節，
    請併本會八十三年九月二日輔壹字第一八五二二號函再協調國有財產局能否發
    予拆遷補助，請查照見復。」該函內容僅要求臺南市榮民服務處與國有財產局再
    行協調發放拆遷補助金，並未有隻字片語提及使用借貸。被上訴人於同年九月二
    日復以（八三）輔壹字第一八五二二號函覆上訴人甲○○，亦不過指示台南市榮
    民服務處就榮民甲○○先生之陳情妥予處理而已，亦無若何上訴人所指有關同意
    使用借貸之字句，此亦有被上訴人（八三）輔壹字第一八五二二號函影本可憑。
    益見上訴人甲○○所辯：被上訴人當初應係本於照料榮民之責，同意其使用乙節
    ，已然無稽，再參佐，被上訴人亦曾於八十八年八月十一日以輔捌字第五０一
    四號函致原審同案被告張樹梅（未上訴，已判決確定），亦僅稱「．．．因該處
    係按財政部國有公有被占用土地清理及處理方案規定，依法執行公務。本會暨所
    屬為公務行政機關，對所管理之國有公用財產，應善盡維護管理之責，本案訴訟
    被告含台端共四戶，台端雖具榮民身分，惟依法均須公允處理，否則將被指為違
    法失職，尚請體諒本會維護國有財產之職責與立場。本案已進入司法程序，如台
    端願意配合拆除違建，返還占用土地，得循庭上和解之方式處理，以弭爭訟。」
    有該開函影本在卷可按。查該張樹梅與上訴人甲○○同具榮民身分且為原審同案
    被告，被上訴人對張樹梅既仍堅持請求拆屋還地之立場，對上訴人自無例外，益
    證被上訴人堅持要求上訴人拆屋還地之決心，自無再以使用借貸之方式，容認上
    訴人甲○○繼續占用系爭土地甚明。被上訴人於自行要求拆遷未果之後，起訴請
    求上訴人拆屋還地，亦難謂其有何默示同意上訴人甲○○繼續使用系爭土地之情
    事，是上訴人甲○○此部分之抗辯亦無可取。
七、次按所有人對於無權占有或侵奪其所有物者，得請求返還之。對於妨害其所有權
    者，得請求除去之。有妨害其所有權之虞者，得請求防止之，民法第七百六十七
    條定有明文。本件上訴人無權占有如原審附圖所示Ｂ、Ｃ、Ｄ、Ｅ部分之土地，
    並搭建建物使用，已如前述。被上訴人自得本於管理人之地位，代為行使所有人
    之所有權之作用，依上揭規定，行使所有物返還請求權。上訴人雖又辯稱：被上
    訴人訴請上訴人拆屋還地，惟因覓屋搬遷不易，非長時間不能履行，爰依民事訴
    訟法第三百九十六條之規定，懇請酌定一年之履行期間云云，然查上訴人甲○○
    所有之違建現供朋友經營「盈竹坊進口服飾」，上訴人庚○○出租第三者開設「
    真有一套服飾」、上訴人戊○○利用系爭一０八號房屋供「千利貨運」堆置貨物
    及開設「緣茶坊」等情，為上訴人所自認，並經原審勘驗現場屬實，且有照片七
    幀及二幀分別附於原審及本院卷可憑，非供伊等居住，已無搬遷不易可言，復查
    ，被上訴人自八十四年間起，即已請求上訴人等拆遷迄今，此有被上訴人提出之
    經管國有公用土地被占用清冊影本三份附於原審卷可考，上訴人等自八十四年起
    ，即明知被上訴人請求拆遷之決心，仍不積極覓屋搬遷，遷延迄今已歷四年餘，
    反再要求本院酌定履行期間並定為一年，顯有未當。上訴人此部分之辯解，核無
    可取。
八、復按無法律上之原因而受利益，致他人受損害者，應返還其利益，民法第一百七
    十九條前段定有明文。而「無權占有他人之土地，可能獲得相當於租金之利益，
    為社會通常之觀念」，最高法院六十一年台上字第一六九五號著有判例。再按租
    用基地建築房屋，租金以不超過土地申報總價額年息百分之十為限，土地法第一
    百零五條、同法第九十七條定有明文。而此百分之十之限制，乃指基地租金之最
    高限額而言，並非謂必須照申報地價額百分之十計算之（最高法院四十六年台上
    字第八五五號判例參照）。又基地租金之數額，除以基地申報地價為基礎外，尚
    須斟酌基地之位置，工商業繁榮之程度，承租人利用基地之經濟價值及所受利益
    等項，並與鄰地相比較，以為決定，並非必達申報總地價年息百分之十最高額（
    最高法院著有六十八年台上字第三０七一號判例參照）。又按租金之請求權因五
    年間不行使而消滅，民法第一百二十六條定有明文。凡無法律上之原因而得相當
    於租金之利益，致他人受損害時，如該他人之返還利益請求權，已逾租金短期消
    滅時效之期間，對於相當於已罹消滅時效之租金利益，即不得依不當得利之法則
    請求返還（最高法院七十八年度台上字第一二六二號判決、八十二年度台上字第
    三一一八號判決參照）。本件上訴人既無權占有被上訴人所管理之系爭土地，已
    如前述，被上訴人即受有相當租金之損害，而上訴人等受有相當租金之利益，則
    被上訴人自得請求上訴人給付自八十三年三月一日起至八十八年三月一日止（被
    上訴人主張請求相當租金損害之末日）五年間相當租金之利益。被上訴人主張請
    求十五年間之不當得利，因已罹五年之租金短期時效，揆之上開說明，其逾此部
    分之請求，即無所據。上訴人行使時效抗辯權，抗辯被上訴人僅得請求五年相當
    租金之利益，洵可憑採。又查系爭土地地目為建地，基地位置，北邊隔大學路接
    鄰國立成功大學，西邊隔育樂街與遠東百貨公司成功店相接壤，該百貨公司隔一
    前鋒街，與台南市後火車站相望，沿育樂街可接台南一中及勝利路之成功大學校
    區，日夜遊人及學子川流不息，四周全供商家使用，市況繁榮，在遠東百貨公司
    成功店開幕前，其之商機因學子眾多（因勝利路上有光華女子中學，長榮路上有
    長榮中學）、交通便利而日益鼎盛，雖道路狹窄，正符合文武市○設○道，否則
    上訴人不會自八十四年知被上訴人有催討之意，仍拒不拆遷拖延迄今，又系爭土
    地八十七年度公告現值每平方公尺即高達六萬元，上訴人利用系爭土地搭建建物
    營商，分別開設「盈竹坊進口服飾」、「真有一套服飾」、「千利貨運」、「緣
    茶坊」，亦如前述，參諸上開說明，本院認被上訴人主張損害金以土地申報總價
    額年息百分之八為適當，至於上訴人抗辯台北市此類更加繁榮之都市，亦僅以百
    分之五計算請求，原審逕將八十三年至八十八年間均以百分之八計算，實欠公允
    云云，惟查系爭土地有如上所述各情，自難率以台北市之一般狀況援引適用，且
    上訴人亦未提出本件應適用百分之五計算不當得利之確切證明，所辯顯非適當，
    亦難憑採。再查系爭土地自八十年、八十三年、八十六年之申報地價分別為一萬
    四千零四十二元九角、一萬五千元、一萬六千元，有地價證明書一份在卷可稽。
    被上訴人得請求上訴人給付之租金損害額依序為上訴人甲○○部分為十萬四千零
    五十五元，上訴人庚○○部分為十一萬零一百七十五元，上訴人己○○○、丙○
    ○、戊○○、丁○○部分為二十四萬四千八百三十四元（計算式詳原審判決所附
    附表）。
九、綜上所述，本件被上訴人主張尚堪採信，上訴人除對損害金部分為時效抗辯外，
    所辯均為無可取。從而，被上訴人本於所有權之作用，行使物上請求權及不當得
    得利法律關係，請求上訴人甲○○、庚○○、己○○○、丙○○、戊○○、丁○
    ○分別將原判決附圖所示Ｂ、Ｃ、Ｄ、Ｅ部分之建物拆除，將所占有系爭土地之
    基地部分返還於被上訴人，上訴人甲○○並應給付十萬四千零五十五元，上訴人
    庚○○給付十一萬零一百七十五元，暨另本於繼承之法律關係訴請上訴人己○○
    ○、丙○○、戊○○、丁○○連帶給付二十四萬四千八百三十四元相當於不當得
    利之損害金。及上訴人甲○○自八十八年七月七日、上訴人庚○○自八十八年七
    月六日、上訴人己○○○、丙○○、戊○○、丁○○均自八十八年九月三日即起
    訴狀繕本送達上訴人翌日起至清償日止，按週年利率百分之五計算之利息部分，
    為有理由，應予准許，逾此部分之請求，即無理由，不應准許。是則原審判命上
    訴人拆屋還地並給付上揭應准許之金額，暨依被上訴人之聲請，宣告假執行，而
    駁回被上訴人逾上開金額之請求，及假執行之聲請，於法並無不合。上訴意旨指
    摘原判決不當，求予廢棄改判，為無理由，應予駁回其上訴。
十、據上論結，本件上訴為無理由，依民事訴訟法第四百四十九條第一項、第七十八
    條、第八十五條第一項前段，判決如主文。
中      華      民      國    八十九    年      五      月    三十      日
                                    臺灣高等法院臺南分院民事第一庭
~B1審判長法官  黃    崑    宗
~B2      法官  楊    子    莊
~B3      法官  袁    靜    文
右為正本係照原本作成。
如對本判決上訴，須於判決送達後廿日內向本院提出上訴狀，未表明上訴理由者，應
於上訴後廿日內，向本院提出理由書。
中      華      民      國    八十九    年      六      月      一      日
                                        法院書記官  黃    文    生


司法院資訊處製作；財團法人民間司法改革基金會備份。
